最高法院刑事判決　　　　　　九十六年度台上字第五二三六號
上　訴　人　甲○○
上列上訴人因違反商業會計法等罪案件，不服台灣高等法院高雄
分院中華民國九十六年五月十五日第二審更審判決（九十六年度
重上更(三)字第三號，起訴案號：台灣高雄地方法院檢察署八十七
年度偵字第四二三四號），提起上訴，本院判決如下：
    主  文
原判決撤銷，發回台灣高等法院高雄分院。
　　理　由
本件原判決撤銷第一審法院關於上訴人甲○○部分之科刑判決，
改判依刑法修正前關於連續犯之規定，論處上訴人連續商業負責
人以明知為不實之事項，而填製會計憑證罪刑。又公司負責人為
納稅義務人以詐術逃漏稅捐罪，各處如原判決附表三、四所示之
各罪刑，固非無見。
惟(一)按有罪之判決書其事實欄不僅應記載犯罪之行為，舉凡犯罪
之時間、目的、手段及其他與適用法律有關之事項，均應依法詳
加認定，明確記載，方足以論罪科刑。本件原判決認定上訴人為
屏東縣屏東市○○路一四０之二號惠信瀝青企業有限公司（下稱
惠信瀝青公司，現已歇業）之商業負責人，其妻鄭黃充（已經
原審判決並諭知緩刑確定）係高雄縣杉林鄉○○路六六號尚安實
業股份有限公司（下稱尚安公司，現亦已歇業）之負責人。上訴
人明知上開兩家公司，於民國八十四年五月三日至八十五年三月
二日期間，並無交易行為，竟基於概括犯意，先後利用不知情之
成年會計人員於原判決附表一、二所示時間，虛開如該等附表所
示內容不實之會計憑證即統一發票予尚安公司，作為不實進項憑
證。並由惠信瀝青公司於原判決附表三編號１－５、編號６－
、附表四所示時間、以尚安公司虛開之統一發票，於八十四年十
一月十五日前某日、八十五年一月十五日前某日、八十五年三月
十五日前某日，利用不知情之會計人員，虛列為進項金額各新台
幣（下同）四百六十二萬三千一百九十元、八百二十六萬五千元
、二百五十六萬七千二百五十元，向屏東縣稅捐稽徵處申報營業
稅，而逃漏二十三萬一千一百五十九元、四十一萬三千二百五十
元、十二萬八千三百六十二元，共計七十七萬二千七百七十一元
之營業稅，足以生損害於稅捐稽徵機關對於營業稅稽徵之正確性
，而依稅捐稽徵法第四十七條第一款、第四十一條之規定論處罪
刑。按虛開統一發票有其特定之目的，或用於膨脹業績？或幫助
他方逃漏稅捐？若別無他用，當無虛開統一發票，而平白繳納該
發票金額百分之五之營業稅（加值型及非加值型營業稅法第三十
五條第一項參照）？而依財政部台灣省南區國稅局旗山稽徵所八
十七年一月八日南區國稅旗山資字第八七０００二三三號函所檢
送之尚安公司八十四年度營利事業所得稅結算申報書之附件有各
該年度之進貨及費用欄（見偵查卷第一二七頁起）。原審九十年
度上訴字第三一八號判決，亦認定：鄭黃充並將惠信公司所開
立之不實統一發票，作為進項憑證，扣抵進項稅額，向財政部台
灣省南區國稅局旗山稽徵所申報營業稅，以逃漏八十四、八十五
年度營業稅計二百零八萬一千四百七十五元，並虛列上開不實之
支出，於八十五年間持向財政部台灣省南區國稅局旗山稽徵所辦
理該公司八十四年度營利事業所得稅申報事宜等情（見原審上訴
卷第二四六頁）。證人即高雄縣稅捐稽徵處稅務員施德星於第一
審法院亦證稱：惠信瀝清公司有幫助漏稅之嫌等語（見第一審卷
第一０六頁）。公訴意旨並認上開虛開統一發票旨在逃漏稅捐等
情。是上訴人虛開統一發票，是否意在幫助尚安公司逃漏營業稅
及營利事業所得稅，自有調查審認之必要。(二)上訴人於原審辯稱
：惠信瀝青公司與尚安公司確有業務往來而互開發票，尚安公司
並以其前身廣隆企業公司簽發如原判決附表五所示六張支票予惠
信瀝青公司，以支付貨款，該等支票並經惠信瀝青公司提示付款
無訛；至上開支票所載日期與惠信瀝青公司所開立統一發票之時
間雖有些微落差，此乃因兩家公司各為上訴人夫妻所開設之家族
公司，貨款不免有先付或後付之情等語（見原審更(三)卷第一八七
頁）。而依卷附之彰化銀行旗山分行九十四年三月二十五日彰旗
字第六八五號函送之上開支票影本所示，上開六紙支票確由惠信
瀝青公司提示付款（見原審更(二)卷第一七九頁起）。是上訴人所
辯，似非全無所本。上開事項攸關上訴人虛開發票而填製會計憑
證其數額多寡之認定，自有深入調查、細心推求之必要。上訴意
旨指摘原判決不當，尚非全無理由，應認原判決仍有撤銷發回更
審之原因。至原判決理由六不另為無罪之諭知部分，因公訴人認
與前揭論罪科刑部分有裁判上一罪之關係，基於審判不可分原則
，爰一併發回，附此敘明。
據上論結，應依刑事訴訟法第三百九十七條、第四百零一條，判
決如主文。
中　　華　　民　　國　九十六　年　　十　　月  　四　  日
                      最高法院刑事第四庭
                          審判長法官  莊　登　照
                                法官  黃　一　鑫
                                法官  林　秀　夫
                                法官  徐　昌　錦
                                法官  許　錦　印
      本件正本證明與原本無異
                                      書  記  官
中　　華　　民　　國　九十六　年　　十　　月  　九　  日
                                                    Ｍ
